【裁判字號】    99,上訴,1274
【裁判日期】    991117
【裁判案由】    偽證
【裁判全文】
臺灣高等法院高雄分院刑事判決        99年度上訴字第1274號
上  訴  人
即  被  告  甲○○
選任辯護人  柳聰賢律師
上列上訴人因偽證案件，不服台灣屏東地方法院99年度訴字第12
8 號中華民國99年5 月25日第一審判決（起訴案號：台灣屏東地
方法院檢察署98年度偵字第3601號），提起上訴，本院判決如下
：
    主  文
原判決撤銷。
甲○○無罪。
    理  由
一、公訴意旨略以：甲○○自民國96年4 月間起，受陳國吉僱用
    在陳國吉經營的台灣巨蛋超商及址設屏東縣屏東市○○街16
    9 號金愛來電子遊戲場擔任店員，負責超商物品之販售，並
    為電子遊戲場之客人換取代幣、開分、洗分換錢，而該電子
    遊戲場於96年9 月4 日23時15分左右，為警查獲賭客楊慶章
    以2 萬分請當時店員甲○○為其洗分兌換現金新台幣（下同
    ）1000元，當場為埋伏在店內之警員發現而逮捕送海豐派出
    所詢問，楊慶章、甲○○在海豐派出所警詢時均承認洗分換
    取現金之事實，二人之後於96年9 月5 日凌晨被帶至屏東縣
    警察局屏東分局等待移送本署內勤檢察官訊問，此時陳國吉
    乃進入屏東分局偵查隊辦公室入口處旁的泡茶間，並陸續將
    甲○○及楊慶章從人犯戒護休息區叫進泡茶間內，由陳國吉
    教導二人如何勾串，以避免賭博犯行為檢察官偵查追訴。嗣
    於96年9 月5 日上午11時14分內勤檢察官訊問二人後，諭知
    甲○○交保2 萬元、楊慶章交保1 萬元，甲○○即以電話連
    絡陳孟秋為其與楊慶章辦理交保，陳孟秋乃聯絡陳國吉，再
    由陳國吉請施榮宗（陳國吉妻弟）至本署為甲○○及楊慶章
    辦理交保手續。而上情為甲○○所親自經歷之事實，然於檢
    察官發現該賭博案有串證情形及其他賭博共犯時（教導串證
    者即為共犯），甲○○為阻止檢察官追查上述賭博共犯及被
    教導串證之事實以掩護其他共犯，就賭博一案案情有重要關
    係之事項，於97年3 月28日下午檢察官以證人身分請其具結
    後訊問時，竟證稱: 「（被帶到屏東分局時，是誰請妳進去
    泡茶間裡？）我沒有進去泡茶間」、「（陳國吉是否進去屏
    東分局看妳？）沒有」、「（妳被帶到屏東分局時有誰去看
    妳？）沒有人來看我」、「（在屏東分局時，是不是有人先
    叫妳進去泡茶間，妳再到偵查隊的辦公室叫賭客《指楊慶章
    》也進去泡茶間？）沒有」等虛偽不實事項。因認被告涉犯
    刑法第168 條偽證罪嫌
二、按犯罪事實應依證據認定之，無證據不得認定犯罪事實；不
    能證明被告犯罪者，應諭知無罪之判決，刑事訴訟法第154
    條第2 項、第301 條第1 項前段分別定有明文。復事實之認
    定，應憑證據，如未能發現相當證據，或證據不足以證明，
    自不能以推測或擬制之方法，為裁判基礎；又認定不利於被
    告之事實，須依積極證據，苟積極證據不足為不利於被告事
    實之認定時，即應為有利被告之認定，更不必有何有利之證
    據；再認定犯罪事實，所憑之證據，雖不以直接證據為限，
    間接證據亦包括在內，然無論直接或間接證據，其為訴訟上
    之證明，須於通常一般之人均不致於有所懷疑，而得確信其
    為真實之程度者，始得據之為有罪之認定，倘其證明尚未達
    到此一程度，而有合理性懷疑之存在時，即無從為有罪之認
    定（最高法院30年上字第816 號、40年台上字第86號、76年
    台上字第4986號判例意旨參照）。
三、證據能力部分：
(一)、證人陳孟秋、楊慶章、陳國吉於偵查中具結後向檢察官所為
    之證述，證人均未曾提及檢察官在偵查中有不法取供情事，
    亦查無該證據作成時有何違法情事，並無顯有不可信之情況
    ，依刑事訴訟法第159 條之1 第2 項之規定，應適宜為本案
    之證據而有證據能力。
(二)、按被告以外之人於審判外之陳述，雖不符刑事訴訟法第159
    條之1 至之4 之規定，然經當事人於審判程序同意作為證據
    ，法院審酌該言詞陳述或書面陳述作成時之情況，認為適當
    者，亦得為證據，同法第159 條之5 第1 項定有明文。除上
    開所述外，本判決下列所引用之證據，屬被告以外之人在審
    判外陳述之傳聞證據部分，除依刑事訴訟法第159 條之1 至
    第159 條之4 規定得為證據者外，其餘業經被告、辯護人及
    檢察官於審理中同意作為證據（本院卷第40頁），本院審酌
    該等傳聞證據作成時之狀況，並無違法或不當等不宜作為證
    據之情形，依前開說明，亦得作為證據。
四、檢察官認被告涉犯前開偽證罪嫌，係以被告於偵查中具結後
    證詞、證人楊慶章與陳國吉之證詞為其主要論據。惟訊據被
    告堅詞否認上開偽證犯行，辯稱：其甫於查獲前幾個月向陳
    孟秋應徵擔任金愛來電子遊戲場之店員工作，不知道陳國吉
    是否係股東，查獲當晚其被帶往警局時很想睡覺，不知道陳
    國吉有無到警局看其，才會在偵查中為上開起訴書所載之證
    詞，後來在檢察官偵查時聽其他人陳述才回想起有人至警局
    看其，其並無偽證之故意，所證內容對於陳國吉涉犯賭博罪
    之案情亦非屬重要關係事項，不構成偽證罪等語。經查：
(一)、按偽證罪之成立，以虛偽陳述之證人，已於供前或供後具結
    為其成立要件，刑法第168 條規定甚明。所謂具結，係指依
    法有具結義務之人，履行其具結義務而言，若在法律上不得
    令其具結之人，而誤命其具結者，即不發生具結之效力。又
    除法律另有規定者外，不問何人，於他人之案件，有為證人
    之義務；證人恐因陳述致自己受刑事追訴或處罰者，得拒絕
    證言；刑事訴訟法第176 條之1 、第181 條定有明文。證人
    之拒絕證言權，與被告之緘默權，同屬其特權，旨在免除證
    人因陳述不實而受偽證之處罰，或不陳述而受罰鍰處罰，而
    陷於困境。為確保證人此項拒絕證言權，92年2 月6 日修正
    公布之刑事訴訟法第186 條第2 項，復增訂法院或檢察官有
    告知證人之義務，此項規定係為保護證人而設，與同法第95
    條第2 款規定：「訊問被告應先告知得保持緘默，無須違背
    自己之意思而為陳述」，均屬不自證己罪之範疇。如法院或
    檢察官未踐行此項告知義務，而告以具結之義務及偽證之處
    罰並命朗讀結文後具結，無異剝奪證人之拒絕證言權。此際
    ，證人縱為具結，仍不發生具結之效力。且其證言內縱有虛
    偽情事，因欠缺構成要件，自不能成立刑法第168 條之偽證
    罪（參考最高法院30年非字第24號判例）。
(二)、查被告於台灣屏東地方法院檢察署96年度偵字第5864號被告
    與同案被告陳孟秋（店長）、楊慶章（賭客）涉犯賭博案件
    偵查中，固於97年3 月28日以證人身分具結證稱：「（妳被
    帶到屏東分局時，是誰請妳進去泡茶間裡？）我沒有進去泡
    茶間」、「（陳國吉是否進去屏東分局看妳？）沒有」、「
    （妳被帶到屏東分局時有誰去看妳？）沒有人來看我」、「
    （在屏東分局時，是不是有人先叫妳進去泡茶間，妳再到偵
    查隊的辦公室叫賭客《指楊慶章》也進去泡茶間？）沒有」
    之內容等情，為被告所不爭執，並經本院依職權調取該案全
    部卷證查明屬實（本院卷第49頁）。惟該案件之偵查客體係
    關於被告、陳孟秋及楊慶章等人有無涉犯賭博罪，此由該次
    偵訊內容亦詢問被告關於「（金愛來電子遊場以洗分換錢，
    涉嫌賭博，是否承認？）不承認」（96年度偵字第5864號《
    偵一卷》原卷第188 頁、影卷第106 頁背面；以下均引影卷
    頁次）等語即明，是該次訊問被告之內容，乃攸關被告自己
    有無涉犯賭博罪，將致自己受刑事追訴，其依刑事訴訟法第
    181 條規定，自可以此為由拒絕證言，檢察官應於訊問前，
    依刑事訴訟法第186 條第2 項規定，對被告踐行告以得拒絕
    證言。惟查：稽之該日偵訊筆錄，僅簡要記載：「諭知甲○
    ○以下以證人身分訊問，檢察官並告知刑訴第181 條之規定
    。」「（與被告《筆錄未記載被告姓名》有無親戚關係？）
    沒有」等語（偵一卷第106 頁），就其上下語意觀之，檢察
    官似僅訊問被告與另一位「被告」（對象未告知並載明於筆
    錄）有無刑事訴訟法第180 條第1 項所列載之關係而得主張
    拒絕證言，而未告知被告「恐因陳述致自己受刑事追訴或處
    罰」得拒絕證言之情形（刑事訴訟法第180 條第1 項及同法
    第181 條參照）；且經本院調取97年3 月28日（下午3 時15
    分起）偵訊光碟勘驗結果，因偵訊光碟只有「影像」而無「
    聲音」，而由光碟影像內容，僅顯示光碟時間「15時14分33
    秒」許，檢察官遞送證人結文予同案被告陳孟秋具結簽名，
    俟陳孟秋偵訊完畢後，被告於「15時25分17秒」許進入偵查
    庭，法警於「15時26分2 秒」許傳遞上開陳孟秋具結過之結
    文予被告（卷附之同一份結文有被告與陳孟秋之簽名），被
    告在該紙結文上簽名交由法警呈送檢察官等偵訊過程，有勘
    驗筆錄在卷可憑（本院卷第50頁）；嗣經本院向屏東地檢署
    函詢有無該日偵訊錄音存檔可供調取勘驗，經該署覆以：已
    無該日偵訊錄音備份資料等情，此有該署99年10月21日屏檢
    榮第32310 號函在卷可查（本院卷第58頁），顯見檢察官以
    證人身分訊問時，於諭知具結義務、偽證處罰及命被告朗讀
    結文後為具結之過程中，是否對被告踐行刑事訴訟法第186
    條第2 項規定告知得拒絕證言之程序，已無法透過勘驗偵訊
    光碟之客觀方法獲得證明，是檢察官是否已踐行告知證人（
    即被告甲○○）「恐因陳述致自己受刑事追訴或處罰，得拒
    絕證言」之告知義務，已非無可疑。
(三)、次按刑法第168 條規定，證人依法作證時，必須對於案情有
    重要關係之事項，為虛偽之陳述，始負偽證罪之責，所謂於
    案情有重要關係之事項，係指該事項之有無，足以影響於裁
    判之結果者而言，最高法院29年上字第2341號判例可資參照
    。換言之，行為人所虛偽陳述之內容必須對於案情有重要關
    係之事項，始能構成本罪，否則，行為人之陳述縱屬虛偽，
    但其陳述內容對於案件並無重要關係者，自不成立本罪。行
    為人之虛偽陳述內容對於案件是否具有重要關係，自應就陳
    述內容與具體案件之關係而為判斷，必須虛偽陳述內容足以
    影響司法審判機關對於該案件之偵查或審判結果者，亦即有
    使偵查或裁判陷於錯誤之危險，始可謂對於案情有重要關係
    之事項。經查：
  1.本件被告為警查獲翌（5 ）日凌晨許，陳國吉曾前往警局泡
    茶間與被告交談，並叫被告通知賭客楊慶章一同進入泡茶間
    之事實，已據證人楊慶章於偵查中證述綦詳（偵一卷第55頁
    背面-56 頁），並經被告於本院準備程序供明在卷（本院卷
    第36-37 頁）。是縱使檢察官偵訊時已對被告踐行刑事訴訟
    法第186 條第2 項規定告知得拒絕證言之程序，且被告上開
    證言內容亦有虛偽情事，惟被告上開於97年3 月28日係以證
    人身分證述之內容，是否構成刑法第168 條偽證罪，仍應視
    其證述內容是否屬於上述「對於案情有重要關係之事項」而
    定。
  2.本件檢察官係以被告為阻止追查該賭博共犯（陳國吉），就
    「賭博」一案之案情有重要關係事項，於檢察官以證人身分
    諭知具結後虛偽證述如上。然查，陳孟秋、陳國吉、孫順輝
    等人基於意圖營利提供賭博場所、聚眾賭博及賭博之犯意聯
    絡，自94年4 月21日起至96年9 月4 日為止，提供金愛來電
    子遊戲場為賭博場所，並僱用與其等具有犯意聯絡之被告等
    店員負責遊戲場開分、洗分工作，嗣於96年9 月4 日23時15
    分許，賭客楊慶章（由台灣屏東地方法院檢察署檢察官依刑
    事訴訟法第253 條為不起訴處分）在店內賭玩水果盤機台，
    並由被告將其把玩機台分數2 萬分洗分換取現金1,000 元，
    為警當場查獲；而被告上開賭博案件，業經原審法院以97年
    度簡字第2299號判處有期徒刑5 月、緩刑2 年、並向指定之
    公益團體提供80小時義務勞務，另陳國吉、孫順輝等人則經
    檢察官以97年度偵字第2273、2274、2452、2580、3041、41
    24、4125、4192、4967號予以緩起訴處分確定等情，有原審
    法院97年度簡字第2299號刑事判決書及陳國吉之台灣高等法
    院被告前案紀錄表可憑（偵二卷第2-5 頁、本院卷第72之1-
    72之17頁），可見被告是否成立偽證罪，應以其上開證述內
    容與陳國吉之賭博罪案情之間有無重要關係而定。又員警於
    96年9 月4 日23時15分許在上址金愛來電子遊戲場內查獲被
    告與楊慶章等人涉犯賭博罪，當時店家只有被告一人，賭客
    楊慶章係直接向被告兌換現金，陳孟秋（店長）及陳國吉（
    股東）等人均未在店內及被告係向陳孟秋應徵店員工作之事
    實，業據被告供承在卷，並經證人即金愛來電子遊戲場店長
    陳孟秋及賭客楊慶章於警詢證述綦詳（警卷第4 、5 頁背面
    、7-8 頁），且陳國吉係該遊戲場之投資股東等情，亦據證
    人陳孟秋及陳國吉於偵查中證述明確（偵一卷第105 頁背面
    、80 -81頁），故就陳國吉之賭博案件而言，檢察官偵查之
    重點，乃係陳國吉是否係該家遊戲場之股東或負責人、有無
    僱用被告擔任店員、與被告等人有無賭博之犯意聯絡等攸關
    陳國吉是否涉犯賭博罪之相關事實。惟稽之檢察官起訴被告
    虛偽陳述內容如：「（被帶到屏東分局時，是誰請妳進去泡
    茶間裡？）我沒有進去泡茶間」、「（陳國吉是否進去屏東
    分局看妳？）沒有」、「（妳被帶到屏東分局時有誰去看妳
    ？）沒有人來看我」、「（在屏東分局時，是不是有人先叫
    妳進去泡茶間，妳再到偵查隊的辦公室叫賭客《指楊慶章》
    也進去泡茶間？）沒有」等事項，僅係訊問被告關於查獲後
    被帶往警察局，陳國吉有無前往警察局探視關心之情形，核
    其證述內容與陳國吉有無涉犯賭博罪之構成要事實並無直接
    關聯，況且何人至警察局探視關心被告等事實，與該人是否
    與被告共同涉犯上開賭博罪，係屬二件不同之事，自不能混
    為一談，況被告並無證述及陳國吉有無要求其串證等事實，
    公訴人以被告虛偽陳述陳國吉並無串證，即係阻止檢察官追
    查共犯，而屬與案情有重要關係事項云云，亦屬誤會。被告
    所為上開證詞，與陳國吉所犯賭博案件，在客觀上即通常觀
    念上，難認二者有何直接密切關係，該等事項之有無，並不
    足以影響檢察官偵查之結果而陷於錯誤之危險，難認屬於與
    陳國吉之賭博案情有重要關係之事項甚明。
  3.再者，被告於97年3 月28日在屏東地檢署96年度偵字第5864
    號被告與陳孟秋、楊慶章涉犯賭博案件作證時，該偵查案件
    之被告祇有被告、陳孟秋及楊慶章等三人，此有屏東縣警察
    局屏東分局刑事案件報告書、97年3 月28日報到單及偵訊筆
    錄可證（偵一卷第105-107 頁）；且檢察官命被告以證人身
    分具結作證，並未告知所述內容與那位被告（或犯罪嫌疑人
    ）之犯罪事實相關，此由偵訊筆錄記載：「（與被告《筆錄
    未載明被告之姓名》有無親戚關係？）」等語即明（偵一卷
    第106 頁），檢察官既未告知被告作證之內容與陳國吉上開
    賭博案件有關，則被告作證時主觀上是否為掩飾陳國吉之賭
    博犯行，出於偽證故意為上開不實陳述，已有疑義。況且，
    檢察官於97年3 月28日下午3 時26分許（參見上開勘驗偵訊
    光碟所顯示之時間）開始對被告進行偵訊前，被告及證人楊
    慶章為警查獲時即坦承其等有本件賭博犯行，且陳國吉於前
    1 （27）日在偵查、原審法院聲押庭及當（28）日中午（12
    時40分至14時35分）警詢中亦坦承係金愛來電子遊戲場股東
    及參與本件賭博等犯行之事實（偵一卷第80-81 、87-89 頁
    ，本院卷第72之24、26頁），另證人即金愛來電子遊戲場店
    長陳孟秋於97年3 月28日下午與被告接受檢察官偵訊時，於
    被告作證之前已證述：陳國吉有投資該家遊戲場，陳國吉給
    其一些股份，要其負責門市及店員等語（偵一卷第105 頁背
    面-106頁），此外並有檢察官指揮員警持原審法院核發之搜
    索票，於97年3 月27日下午及翌（28）日上午前往陳國吉夫
    妻二人等住居所執行搜索查扣主機板、帳冊、電玩機台等物
    可資佐證（偵一卷第75頁背面-77 、91頁背面-98 頁），足
    見檢察官於97年3 月28日下午3 時26分許以證人身分訊問被
    告之前，已由陳國吉之白自、證人陳孟秋與楊慶章之證詞、
    被告為警查獲後於警詢之供述及搜索扣押物品等事證，足以
    認定陳國吉係金愛來電子遊戲場股東並參與本件賭博犯行，
    此由檢察官嗣對陳國吉上開賭博犯行緩起訴所引用之證據，
    亦僅有陳國吉之自白、同案被告供述及扣案之電玩機台等物
    為證（本院卷第72之15-72 之17頁），即可明瞭，益見被告
    所為上開證詞，確實未影響檢察官對於陳國吉涉犯賭博案件
    之偵查結果，無使偵查陷於錯誤之危險，顯非屬對於陳國吉
    之賭博案情有重要關係之事項，就此而言，亦難以刑法第16
    8條偽證罪相繩。
(四)、綜上所述，檢察官所持之前開論據，均無法採為認定被告犯
    偽證罪之證據；此外，復查無其他積極證據足資證明被告有
    何偽證罪之犯行，被告被訴偽證罪自屬不能證明。
五、原審未詳為推求，遽為論罪科刑之判決，即有未恰，被告執
    此聲明上訴，指摘原判決不當，為有理由，應由本院將原判
    決撤銷改判，並為被告無罪之判決。
據上論結，應依刑事訴訟法第369條第1項前段、第364條、第301
條第1項，判決如主文。
本案經檢察官張益昌到庭執行職務。
中    華    民    國    99    年    11    月    17    日
                  刑事第三庭  審判長法  官   莊崑山
                                    法  官   莊松泉
                                    法  官   唐照明
以上正本證明與原本無異。
被告不得上訴。
檢察官如不服本判決應於收受本判決後10日內向本院提出上訴書
狀，其未敘述上訴理由者，並得於提起上訴後10日內向本院補提
理由書狀（均須按他造當事人之人數附繕本）「切勿逕送上級法
院」。
中    華    民    國    99    年    11    月    17    日
                                    書記官   黃琳群

司法院資訊處製作；財團法人民間司法改革基金會備份。
